ACORDAO-COMPLETO-2419210

ACÓRDÃO 12560/2020 ATA 40/2020 - SEGUNDA CÂMARA

VISTOS, relatados e discutidos estes autos da Tomada de Contas Especial instaurada pelo Fundo Nacional de Desenvolvimento da Educação - FNDE, contra o ex-prefeito de Inajá/PE, Sr. Airon Timóteo Cavalcante (gestão 2009-2012) , em face da omissão no dever de prestar contas dos recursos repassados ao município com base no Programa Nacional de Alimentação Escolar - PNAE, exercício de 2011.
ACORDAM os Ministros do Tribunal de Contas da União, reunidos em Sessão da Segunda Câmara, ante as razões expostas pelo Relator, em:
9.1. com fundamento nos arts. 1º, inciso I, 16, inciso III, alínea c, 19, caput, e 23, inciso III, da Lei 8.443/1992, julgar irregulares as contas do Sr. Airon Timóteo Cavalcante, condenando-o ao pagamento das importâncias a seguir especificadas, atualizadas monetariamente e acrescidas dos juros de mora, calculados a partir das datas indicadas até a do efetivo recolhimento, fixando-lhe o prazo de 15 (quinze) dias, a contar da notificação, para comprovar, perante o Tribunal (art. 214, inciso III, alínea a, do Regimento Interno do TCU) , o recolhimento da dívida ao Fundo Nacional de Desenvolvimento da Educação - FNDE, nos termos da legislação em vigor: 
	Data da ocorrência
	Valor original (R$) 

	17/03/2011
	21.576,00

	04/04/2011
	21.576,00

	04/05/2011
	180,00

	05/05/2011
	180,00

	05/05/2011
	21.756,00

	03/062011
	21.756,00

	06/07/2011
	21.756,00

	02/08/2011
	21.756,00

	05/09/2011
	21.756,00

	04/10/2011
	21.756,00

	03/11/2011
	21.756,00

	02/12/2011
	21.756,00

9.2.	aplicar ao Sr. Airon Timóteo Cavalcante a multa prevista no art. 57 da Lei 8.443/1992, no valor de R$ 30.000,00 (trinta mil reais) , fixando-lhe o prazo de 15 (quinze) dias, a contar da notificação, para comprovar, perante o Tribunal (art. 214, inciso III, alínea a, do Regimento Interno) , o recolhimento da dívida aos cofres do Tesouro Nacional, atualizada monetariamente desde a data do presente Acórdão até a do efetivo recolhimento, se for paga após o vencimento, na forma da legislação em vigor;
9.3.	autorizar, caso requerido, nos termos do art. 26 da Lei 8.443/1992, o parcelamento das dívidas em até 36 (trinta e seis) parcelas mensais e sucessivas, sobre as quais incidirão os correspondentes acréscimos legais (débito: atualização monetária e juros de mora; multa: atualização monetária) , esclarecendo ao responsável que a falta de pagamento de qualquer parcela importará no vencimento antecipado do saldo devedor, sem prejuízo das demais medidas legais; 
9.4.	autorizar, desde logo, a cobrança judicial das dívidas, nos termos do art. 28, inciso II, da Lei 8.443/1992, caso não atendida a notificação;  
9.5.	enviar cópia deste Acórdão à Procuradoria da República no Estado de Pernambuco, nos termos do art. 16, § 3º, da Lei 8.443/1992 c/c o § 7º do art. 209 do Regimento Interno/TCU, para adoção das medidas cabíveis e ao FNDE, para ciência.

Tomada de Contas Especial instaurada pelo Fundo Nacional de Desenvolvimento da Educação  FNDE, contra o ex-prefeito do Município de Inajá/PE, Sr. Airon Timóteo Cavalcante (gestão 2009-2012), em face omissão no dever de prestar contas dos recursos repassados ao município com base no Programa Nacional de Alimentação Escolar  PNAE no exercício de 2011.

Segunda Câmara

Município de Inajá/PE.

3. Responsável: Airon Timóteo Cavalcante (XXX.947.904-XX).

Ana Arraes (Presidente).

13.1. Ministros presentes: Ana Arraes (Presidente), Augusto Nardes e Aroldo Cedraz.
13.2. Ministra que alegou impedimento na Sessão: Ana Arraes (Presidente).
13.3. Ministro-Substituto convocado: Marcos Bemquerer Costa (Relator).
13.4. Ministro-Substituto presente: André Luís de Carvalho.

MARCOS BEMQUERER

Trata-se da Tomada de Contas Especial instaurada pelo Fundo Nacional de Desenvolvimento da Educação - FNDE contra o ex-prefeito de Inajá/PE, Sr. Airon Timóteo Cavalcante (gestão 2009-2012) , em face da omissão no dever de prestar contas dos recursos repassados ao município com base no Programa Nacional de Alimentação Escolar - PNAE, no exercício de 2011.
2.	O Tomador de Contas, por meio do Relatório 87/2016 (peça 1, p. 60-64) , concluiu pela existência de dano ao erário no valor integral repassado ao município, imputando a responsabilidade ao ex-prefeito, afastando a responsabilidade do sucessor, em vista de ter apresentado cópia de representação criminal movida pelo município em face de seu antecessor.
3.	A Secretaria Federal de Controle Interno certificou a irregularidade das contas (peça 1, p. 5-8) e a autoridade ministerial tomou conhecimento dessa conclusão (peça 1, p. 12) .
4.	Neste Tribunal, a antiga Secex-AL, atual Secretaria do TCU no Estado de Alagoas - Sec-AL, também entendeu que a responsabilidade deveria ser atribuída apenas ao ex-prefeito Airon Timóteo Cavalcante, em consonância com a Súmula TCU 230, visto que o prefeito sucessor adotou as medidas cabíveis para responsabilização do antecessor. Foi proposta, portanto, a citação do ex-prefeito para que recolhesse o débito quantificado nos autos e/ou apresentasse alegações de defesa quanto à não comprovação da boa e regular aplicação dos recursos recebidos do PNAE/2011, em face da omissão no dever de prestar contas (peças 6 e 10) .
5.	O Sr. Airon Timóteo Cavalcante ofereceu defesa à peça 9.  Esta foi analisada no âmbito da SecexTCE, em instrução que ora transcrevo, no essencial, com ajustes de forma (peça 24) :
"HISTÓRICO
 (...) 
16.	Promovida a citação (peça 10) , por meio de advogados constituídos nos autos às peças 7 e 8, o responsável apresentou alegações de defesa (peça 9) , dela cabendo destacar:
'05. Conforme já mencionado, a parte autora fundamentou a presente ação em supostos cometimentos de atos ilícitos, sob a alegação de que não houve a devida prestação de contas, referente ao convênio firmado junto ao FNDE, no exercício de [...], referente ao Programa Nacional de Alimentação Escolar - PNAE, o que ocasionou a suspensão do repasse das verbas por parte do FNDE.
06. Todavia, conforme se percebe no documento ora anexado (doc. 02) , que se refere ao AR (aviso de recebimento) , encaminhando de forma física a prestação de contas para o órgão convenente, demonstrando que o Defendente prestou devidamente suas contas durante o referido exercício, todavia, não conseguiu enviar para o Fundo Nacional de Desenvolvimento, posto que a partir do dia 1º (primeiro) de janeiro de 2012, todas as prestações de contas passaram a ser alimentadas de forma on-line, através do Sistema de Gestão de Prestação de Contas do FNDE - SIGPC.
07. Contudo, mesmo após diversos contatos junto ao aludido Fundo, restou [sic] infrutíferas as tentativas de enviar a prestação de contas através do SIGPC, até porque não houve qualquer tipo de treinamento por parte daquele, o qual solicitou o cadastro de pessoas que poderiam operar o Sistema, para que viessem a receber a devida formação, o que não aconteceu, posto que o FNDE afirmou posteriormente que o Sistema era auto explicativo e não seria mais necessária a realização de nenhuma instrução para quem fosse operar o mesmo.'
17.	À peça 9, p. 16, consta AR de remessa da prestação de contas em 18/2/2015, a qual não foi recebida pelo FNDE, segundo a peça 9, p. 24, uma vez que os documentos deveriam ser inseridos no SIGPC a partir de 2012. Em consulta ao SIGPC, acesso público, a nova Unidade Técnica responsável pela instrução (SECEX/TCE) verificou a situação de 'adimplente' para a prestação de contas, como também a situação 'enviado para o Controle Social' (peça 11) , referindo-se à fase em que a avaliação da prestação de contas se encontra junto ao tomador, constatando-se ter sido enviada pelo Sr. Adilson Timóteo Cavalcante (prefeito 2017-atual) , irmão do Sr. Airon, via sistema, em 6/2/2019.
18.	Em instrução à peça 12, a SECEX/TCE concluiu que não poderia mais tratar o caso como omissão no dever de prestar contas. De toda sorte, a tomada de contas especial foi recepcionada neste Tribunal em 29/6/2017 com este fundamento, enquanto a prestação de contas foi remetida ao FNDE em 18/2/2015, em que pese não ter sido recebida, por imposição das normas, podendo ser acolhida somente via SIGPC. Observou a Unidade Técnica que, nos termos da IN TCU 71 e 76/2012, antes de encaminhar a Tomada de Contas Especial ao TCU, o órgão deveria buscar o saneamento administrativo, ou seja, caberia ao FNDE examiná-la. 
19.	Conforme descrito, o responsável remeteu a prestação de contas intempestivamente ao FNDE em 2015, a qual não foi aceita, antes de o referido órgão finalizar e proceder à remessa da TCE ao Tribunal (2017) por omissão no dever de prestar contas. Assim, em atendimento ao disposto no Acórdão 1580/2008-TCU-Primeira Câmara e aos mandamentos da IN TCU 76/2012, propôs a Secretaria, nos termos do art. 201, §1º, c/c o art. 157, §1º, do RI/TCU, que fosse promovida diligência ao FNDE para que, no prazo de 30 (trinta) dias, encaminhasse nota técnica relativa à prestação de contas intempestiva, referente aos repasses ao município de Inajá/PE, à conta do Programa Nacional de Alimentação Escolar (PNAE) no exercício de 2011. 
20.	Consoante despacho do Relator à peça 15, foi promovida a diligência mediante o Ofício n. 10068/2019-TCU/Secex-TCE, de 7/11/2019 (peça 17) , com ciência do FNDE à peça 18 e resposta às peças 19, 20 e 22, com apresentação da Nota Técnica n. 141/2019, pertinente à análise da documentação recebida.
EXAME TÉCNICO
21.	Em relação à execução do PNAE, o Fundo destacou que a Resolução CD/FNDE 02/2012 e a Resolução CD/FNDE 38/2009 estabeleceram como obrigatória nas prestações de contas a documentação elencada abaixo: 
' (Resolução CD/FNDE 38/2009) 
Art. 34 [...] I. Demonstrativo Sintético Anual da Execução Físico-Financeira (Anexo VIII) ; II. Relatório Anual de Gestão do PNAE (Anexo IX) ; III. extratos bancários da conta corrente específica em que os recursos foram depositados e das aplicações financeiras realizadas; e IV. conciliação bancária, se for o caso. 
 (Resolução CD/FNDE 02/2012) .
Art. 2º A entrega das prestações de contas ocorrerá com a inserção, no SiGPC, das informações previstas nas respectivas resoluções que instituíram os repasses, as quais deverão ser suficientes para:
I. elaboração do relatório do cumprimento do objeto e dos benefícios alcançados, declarando a realização dos objetivos a que se propunha; II. elaboração da relação de bens ou serviços; III. elaboração da relação de despesas e pagamentos, com a indicação do respectivo credor; IV. conciliação bancária; V. outras demonstrações da execução dos recursos; e VI. anexação, quando for o caso, de cópias de documentos digitalizados/escaneados, como por exemplo: a. extrato bancário; b. fotos; c. Guia de Recolhimento da União; d. termo de aceitação definitiva da obra; e. despacho adjudicatório e homologação das licitações realizadas ou justificativa para sua dispensa ou inexigibilidade; f. faturas; g. recibos; h. notas fiscais; ou i. qualquer outro documento comprobatório da aplicação dos recursos.'
22.	A Resolução CD/FNDE 38/2009 prevê no art. 34, caput, e em seus parágrafos, a necessidade de avaliação do PNAE pelo Conselho de Alimentação Escolar (CAE) . De acordo com o § 4º, o CAE, de posse da documentação de que tratam os incisos I a IV e § 1º do art. 34 e observado o prazo estabelecido para a EE apresentar a prestação de contas ao FNDE, deveria apreciar a prestação de contas, nos termos do inciso III, § 2º, do art. 27, registrando o resultado da análise em ata, emitindo parecer conclusivo acerca da aprovação ou não da execução do programa.
23.	Considerando o estabelecido na Resolução CD/FNDE 26/2013, que também dispõe sobre o atendimento da alimentação escolar aos alunos da educação básica no âmbito do Programa Nacional de Alimentação Escolar - PNAE, o FNDE concluiu na Nota Técnica n. 141/2019 pela não aprovação da prestação de contas, em razão da ausência na documentação do Parecer Conclusivo do Conselho de Alimentação Escolar (CAE) , sugerindo a impugnação dos repasses realizados ao município de Inajá-PE em 2011 (peça 22, p.6) .
24.	De fato, a prestação de contas dos recursos do PNAE - exercício de 2011, deveria ter sido apresentada ao Conselho de Alimentação Escolar (CAE) até 15/2/2013, e este deveria enviar o Parecer Conclusivo ao FNDE até 31/3/2013, conforme dispõe o art. 34, caput e § 5º, da Resolução CD/FNDE 38, de 16/7/2009.  Sem a emissão do documento, não se pode promover a aprovação das contas, visto que (...) é peça fundamental e integrante da avaliação do Programa. O documento do CAE deve conter, segundo o § 6º da norma, o resultado da análise da documentação recebida da EE, sobre a execução e aplicação dos recursos financeiros repassados para o atendimento dos alunos beneficiados pelo PNAE, observado o 'Roteiro para a Elaboração do Parecer Conclusivo do CAE' (Anexo VIII) .
25.	No caso concreto, o responsável foi citado pela não comprovação da boa e regular aplicação dos recursos, em razão da omissão no dever de prestar contas. Vale dizer, portanto, que a prestação de contas deveria ter sido apresentada com todos os documentos exigidos pela Resolução/CD/FNDE 38, de 16 de julho de 2009, de modo a comprovar a boa e regular aplicação dos recursos, o que incluía, por certo, o Parecer Conclusivo do Conselho de Alimentação Escolar (CAE) . Aliás, conforme registro no parágrafo 13 desta instrução, o responsável foi especialmente advertido quanto à necessidade de apresentação do documento do CAE (ofício de citação à peça 6) .
26.	Assim, a emissão da Nota Técnica do FNDE não implica agravamento da situação do responsável quanto às irregularidades inicialmente atribuídas, havendo apenas o reconhecimento do cumprimento parcial da entrega da documentação, com conclusão de que a ausência do Parecer do CAE acarretou a impugnação total das despesas realizadas com os recursos transferidos. A rigor, permanece a não comprovação da boa e regular aplicação dos recursos, em razão da não apresentação de documentação completa, o que possibilita o julgamento de mérito, desde logo, sem a necessidade de se promover nova citação. 
27.	No intuito de reforçar a importância do parecer conclusivo acerca da prestação de contas, trazemos como jurisprudência os enunciados a seguir: 
	A ausência do parecer do Conselho de Alimentação Escolar (CAE) , contendo manifestação conclusiva do referido conselho, em documento assinado por seu titular e demais integrantes, impede a comprovação da boa e regular aplicação dos valores federais recebidos à conta do Programa Nacional de Alimentação Escolar. Acórdão 4811/2016-TCU-Segunda Câmara - Ministra-Relatora Ana Arraes. 
	A ausência do parecer do Conselho de Alimentação Escolar (CAE) acerca da prestação de contas impede a comprovação da lisura na gestão dos recursos recebidos à conta do Programa Nacional de Alimentação Escolar (PNAE) . Acórdão 3688/2014-TCU-Segunda Câmara - Ministro-Relator Marcos Bemquerer Costa.¿
28.	Nesse diapasão, cumpre ressaltar que é pacífica a jurisprudência deste Tribunal no sentido de que compete ao gestor o ônus de provar a aplicação regular dos recursos que lhe foram confiados (Acórdão 974/2018-TCU-Plenário (Relator Bruno Dantas) , 511/2018-TCU-Plenário (Relator Aroldo Cedraz) , 3875/2018-TCU-Primeira Câmara (Relator Vital do Rêgo) , 1983/2018TCU-Primeira Câmara (Relator Bruno Dantas) , 1294/2018-TCU-Primeira Câmara (Relator Bruno Dantas) , 3200/2018-TCU-Segunda Câmara (Relator Aroldo Cedraz) , 2512/2018TCU-Segunda Câmara (Relator Aroldo Cedraz) , 2384/2018-TCU-Segunda Câmara (Relator José Múcio Monteiro) , 2014/2018-TCU-Segunda Câmara (Relator Aroldo Cedraz) , 901/2018-TCU-Segunda Câmara (Relator José Múcio Monteiro) , entre outros) .
29.	Na defesa apresentada à peça 9, há relato de dificuldades enfrentadas na entrega da prestação de contas do PNAE 2011, visto a exigência de que, a partir de 2012, as contas deveriam ser apresentadas via SIGPC. Segundo o exposto, não foi possível enviar os documentos, mesmo após diversos contatos, não havendo treinamento, alegando o FNDE que o sistema era autoexplicativo. Citou o Ex-Prefeito que o SIGPC passou por dificuldades operacionais durante o período de implantação, acarretando a dilação de prazos de prestação de contas de programas federais (até 30/4/2013) , argumentando que sua gestão se encerrou em 31/12/2012 e não possuía condições de realizar novas tentativas. Assim, pelo fato de o sucessor (2013-2016) ser seu opositor político, o referido Prefeito não enviou as contas, no intuito único e exclusivo de prejudicar o defendente, negando-se a ceder acesso ao sistema à antiga contadora do município. 
30.	Consta, de fato, em documentos anexados pela defesa à peça 9, que as contas do PNAE 2011 foram enviadas fisicamente em janeiro de 2015 (peça 9, p. 24) , no entanto, o FNDE não acatou os papéis, alegando a obrigatoriedade do envio pelo SIGPC a partir de 2012. Nos autos, no entanto, verifica-se um ofício do FNDE à Prefeitura, datado de março de 2012, informando nome de usuário e senha para acesso ao SIGPC (peça 9, p.23) . Em que pese se verificar que o Fundo disponibilizou o acesso na gestão do responsável, encontra-se à peça 9, peça 21, o pedido da contadora do município, datado de janeiro de 2014, de acesso ao SIGPC para envio das contas, porém, sem resposta. Deste modo, as contas não foram apresentadas na época prevista (até 30/4/2013) , caracterizando a omissão no dever de prestar contas, motivo pelo qual foi instaurada a TCE. 
31.	Em consulta ao sistema SIGPC (peça 11) , esta Unidade Técnica verificou que as contas do PNAE 2011 foram, de fato, apresentadas intempestivamente em 2019, configurando-se no sistema a situação de 'adimplente' e 'enviado para o Controle Social', concluindo a SECEX/TCE ter sido enviada pelo Sr. Adilson Timóteo Cavalcante (prefeito 2017-atual) em 6/2/2019. Todavia, consoante já discorrido, o FNDE não acatou mais uma vez a documentação, impugnando a totalidade do valor transferido, alegando, desta feita, a falta do Parecer do Conselho de Administração Escolar - CAE. 
32.	No Parecer n. 4976/2019 (peça 23) , extraído do SIGPC, o FNDE descreve que procedeu à análise dos documentos acometidos no sistema, bem como realizou consulta ao Sistema de Informações sobre Nutricionistas (SINUTRI) , verificando a ocorrência das seguintes impropriedades e/ou irregularidades:
	a) A EEx. não disponibilizou ao CAE local apropriado para reuniões, equipamentos de informática, nem recursos humanos para execução de atividades de apoio, em descumprimento ao inciso I do art. 28, da Resolução CD/FNDE nº 38/2009, ensejando ressalva; 
	b) Não foi utilizado o percentual mínimo obrigatório de 30% dos recursos repassados na aquisição de gêneros alimentícios da Agricultura Familiar e/ou do Empreendedor Familiar Rural ou suas organizações, em descumprimento ao art. 18, da Resolução CD/FNDE nº 38/2009, ensejando ressalva; 
	c) Não havia Nutricionista Responsável Técnico pelo Programa no ano da execução, em descumprimento ao art. 14, da Resolução CD/FNDE nº 38/2009, ensejando ressalva. 
33.	No item 2.2.1 do referido Parecer, há apontamento de que o Conselho de Alimentação Escolar (CAE) , em descumprimento às atribuições definidas no art. 27 da Resolução CD/FNDE nº 38, de 16 de julho de 2009, não emitiu o Relatório de Gestão e o Parecer Conclusivo do CAE, junto ao Sistema de Gestão de Conselhos (SIGECON) , comprometendo a verificação do alcance do objeto e dos objetivos do programa, implicando a não aprovação da prestação de contas.
34.	Consoante recente decisão do TCU contida no Acórdão 662/2020-TCU-Plenário, a ausência do Parecer do CAE na prestação de contas do PNAE gera apenas a presunção relativa de dano ao erário, não impedindo, entretanto, que a boa e regular utilização dos recursos possa ser comprovada por intermédio de outros meios lícitos de prova. Dito de outro modo, se os documentos nestes autos comprovarem a correta aplicação da verba, a falta do Parecer do CAE não ensejará a reprovação das contas e consequente devolução dos recursos.
35.	Em que pese se verificar à peça 9, p. 25-291 o envio dos documentos comprovando a movimentação de recursos na conta 10.727-1 do Banco do Brasil, não se verificam relatórios exigidos pelas normas de execução do PNAE, principalmente o Relatório Anual de Gestão (Anexo IX) , além da conciliação bancária. Por outra via, as consultas ao SIGPC também não evidenciam documentos exigidos pela Resolução CD/FNDE 02/2012, como o relatório de cumprimento do objeto e dos benefícios alcançados, realização dos objetivos, relação de bens ou serviços e relação de despesas e pagamentos, entre outros, caracterizando uma documentação incompleta, que não demonstra fielmente a execução do programa.
36.	A despeito dos problemas na implantação do sistema SIGPC em 2012, consta que o próprio FNDE prorrogou o prazo de prestação de contas dos programas federais para 30/4/2013, portanto, em princípio, eventuais dificuldades alegadas não seriam motivo para não disponibilizar os dados oportunamente. De fato, em se tratando de fim de gestão (2012) , caberia ao responsável assegurar as condições mínimas para que o sucessor pudesse apresentar as contas, verificando-se na representação oferecida pelo referido Prefeito ao Ministério Público (peça 1, p.49) o contrário, ou seja, a falta de documentos, de modo a comprovar os gastos do PNAE em 2011, o que ocasionou, inclusive, a suspensão de repasses ao município em 2013. 
37.	A defesa alega que o responsável tentou apresentar as contas ao Fundo em 2015 sob a forma física. Deste modo, mesmo com a rejeição dos documentos, aduz que foi apresentada a prestação de contas àquela autarquia (peça 9) , devendo certificar-se nesta TCE se os documentos suprem a ausência do Parecer do CAE, de modo a comprovar a boa e regular aplicação dos recursos. 
38.	Foram apresentados à peça 9 notas de empenho, pagamentos, recibos, notas fiscais, extratos bancários e cópias de cheques, de modo a comprovar a execução do PNAE em 2011, porém, consoante verificado, não há conciliação dos valores apresentados nos documentos com os extratos bancários. Também não há na documentação cópias de todos os cheques lançados nos extratos, não se verificando o Relatório Anual de Gestão do PNAE. Não se constatou, ainda, no SIGPC, as informações previstas nas resoluções que instituíram o repasse, com elaboração do relatório do cumprimento do objeto e dos benefícios alcançados, declarando a realização dos objetivos, relação de bens ou serviços e relação de despesas e pagamentos, com a indicação dos respectivos credores.
39.	Saliente-se que a prestação de contas apresentada intempestivamente à peça 9, p. 25, além de não conter o Parecer do CAE, não contém todos estes relatórios de execução, não sendo possível avaliar o programa financiado com recursos públicos federais. A simples presença de notas fiscais e recibos de fornecedores, referente a itens de alimentação, e cópia parcial de cheques, encaminhados de forma desconexa, sem a respectiva conciliação, com ausência da relação de pagamentos, não se revela apta a comprovar a realização dos objetivos do PNAE/2011, entendendo-se que os documentos enviados não suprem a demanda, não sendo comprovada a boa e regular aplicação dos recursos, mantendo-se a responsabilidade do Ex-Prefeito, Sr. Airon Timóteo Cavalcante.
CONCLUSÃO
40.	Verificou-se nesta TCE o envio intempestivo ao FNDE, de modo físico, em 28/2/2015, de documentos alusivos à prestação de contas do PNAE 2011, os quais não foram acolhidos, por obrigatoriedade do uso do sistema SIGPC a partir de 2012. 
41.	Na análise da Unidade Técnica à peça 12, foi observado, mediante consulta realizada ao SiGPC em 30/9/2019 (peça 11) , que o efetivo encaminhamento das contas só ocorreu em 2019, por intermédio de um novo Prefeito. Salientou-se o fato de que a aludida prestação de contas registrada no SiGPC, encontrava-se com a anotação de estado 'adimplente' e 'enviada ao Controle Social' (peça 25) , impedindo a responsabilização do ex-gestor por omissão. 
42.	Em face desse elemento novo e em conformidade com o entendimento plasmado no já mencionado Acórdão 1580/2008-TCU-Primeira Câmara (Relator Min. Substituto Marcos Bemquerer Costa) , foi promovida diligência ao FNDE, para obter cópia da Nota Técnica a ser expedida em face da análise da referida prestação de contas intempestiva, acompanhada de informações sobre a pertinência e a possibilidade de os documentos oferecidos servirem de subsídio ao exame de mérito por parte do TCU. 
43.	Em resposta, o FNDE informou que foram efetivamente apresentadas as contas, todavianão foram aprovadas, eis que o responsável não apresentou o Parecer Conclusivo do Conselho de Alimentação Escolar (CAE) , documento obrigatório exigido pelas normas do PNAE, mantendo-se a irregularidade. 
44.	A partir de nova análise promovida pela SECEX/TCE, verificou-se que o responsável não logrou comprovar a boa e regular aplicação dos recursos, eis que nos elementos acometidos nos autos ou mesmo no sistema SIGPC, não se encontram todos os relatórios de prestação de contas, não se formalizando a necessária conciliação bancária, não existindo cópias de todos os cheques e documentos, conforme extratos bancários. 
45.	Deste modo, uma vez identificado o responsável, oportunizando-se o contraditório e a ampla defesa, uma vez confirmadas as irregularidades, com quantificação do débito pela totalidade dos valores repassados, levando-se em conta a nova avaliação desfavorável do FNDE, deve a TCE prosseguir no mérito, sobrevindo o julgamento das contas de modo a responsabilizar o agente causador do dano.
46.	Por fim, não se reconhece nestes autos a boa fé do ex-gestor, que não apresentou no sistema SIGPC e a este Tribunal, documentos aptos a comprovar a boa e regular aplicação dos recursos, mesmo após sua regular citação, observando-se que não há prescrição da pretensão punitiva (aplicação de sanção) , considerando-se a irregularidade retratada desde a data de apresentação da prestação de contas (30/4/2013) , não existindo prescrição da Tomada de Contas Especial, propondo-se, adicionalmente, a aplicação da multa prevista no art. 57 da Lei 8443/92 ao responsável.
PROPOSTA DE ENCAMINHAMENTO
47.	Diante do exposto, submetem-se os autos à consideração superior, propondo:
a)	rejeitar as alegações de defesa apresentadas pelo responsável, Sr. Airon Timóteo Cavalcante (CPF XXX.947.904-XX) ; 
b)	julgar irregulares, nos termos dos arts. 1º, inciso I, 16, inciso III, alínea 'c', da Lei 8.443/1992, c/c os arts. 19 e 23, inciso III, da mesma Lei, as contas do Sr. Airon Timóteo Cavalcante (CPF XXX.947.904-XX) , condenando-o ao pagamento das importâncias a seguir especificadas, atualizadas monetariamente e acrescidas dos juros de mora, calculadas a partir das datas discriminadas até a data da efetiva quitação do débito, fixando-lhe o prazo de quinze dias, para que comprove, perante o Tribunal, o recolhimento das referidas quantias aos cofres do Fundo Nacional de Desenvolvimento da Educação, nos termos do art. 23, inciso III, alínea "a", da citada lei, c/c o art. 214, inciso III, alínea 'a', do Regimento Interno do TCU;  
	Valor (R$) 
	Data do crédito (*) 

	21.576,00
	17/03/2011

	21.576,00
	04/04/2011

	180,00
	04/05/2011

	180,00
	05/05/2011

	21.756,00
	05/05/2011

	    21.756,00 
	03/062011

	21.756,00
	06/07/2011

	21.756,00
	02/08/2011

	21.756,00
	05/09/2011

	21.756,00
	04/10/2011

	21.756,00
	03/11/2011

	21.756,00
	02/12/2011

Valor atualizado do débito (com juros) em 5/6/2020: R$ 394.650,44
 (*) débitos oriundos da citação consolidados por data.
c)	aplicar ao responsável Sr. Airon Timóteo Cavalcante (CPF XXX.947.904-XX) a multa prevista no art. 57 da Lei 8.443/1992 c/c o art. 267 do Regimento Interno do TCU, fixando-lhe o prazo de quinze dias, a contar da notificação, para que comprove, perante o Tribunal (art. 214, III, alínea 'a', do Regimento Interno do TCU) , o recolhimento da dívida aos cofres do Tesouro Nacional, atualizada monetariamente desde a data do acórdão que vier a ser proferido por este Tribunal até a do efetivo recolhimento, se paga após o vencimento, na forma da legislação em vigor;
d)	autorizar, desde logo, a cobrança judicial da dívida, caso não atendida a notificação, na forma do disposto no art. 28, inciso II, da Lei 8.443/1992;
e)	autorizar também, desde logo, se requerido, com fundamento no art. 28, inciso I, da Lei 8.443, de 1992, c/c o art. 217, §§ 1º e 2º do Regimento Interno do TCU, o parcelamento da (s) dívida (s) em até 36 parcelas, incidindo, sobre cada parcela, corrigida monetariamente, os correspondentes acréscimos legais, fixando-lhe o prazo de quinze dias, a contar do recebimento da notificação, para comprovar, perante o Tribunal, o recolhimento da primeira parcela, e de trinta dias, a contar da parcela anterior, para comprovar os recolhimentos das demais parcelas, devendo incidir, sobre cada valor mensal, atualizado monetariamente, os juros de mora devidos, no caso do débito, na forma prevista na legislação em vigor, alertando o responsável de que a falta de comprovação do recolhimento de qualquer parcela importará o vencimento antecipado do saldo devedor, nos termos do § 2º do art. 217 do Regimento Interno deste Tribunal; 
f)	esclarecer ao responsável Sr. Airon Timóteo Cavalcante (CPF XXX.947.904-XX) que, caso se demonstre, por via recursal, a correta aplicação dos recursos, mas não justifique a omissão da prestação de contas, o débito poderá ser afastado, mas permanecerá a irregularidade das contas, dando-se ensejo à aplicação da multa prevista no art. 58, inciso I, da Lei 8.443/1992;
g)	enviar cópia do Acórdão a ser prolatado, bem como do Relatório e do Voto que o fundamentarem à Procuradoria da República no Estado do Pernambuco, nos termos do à § 3º do art. 16 da Lei 8.443/1992, c/c o § 7º do art. 209 do Regimento Interno do TCU, para adoção das medidas cabíveis; e
h)	enviar cópia do Acórdão que vier a ser proferido ao Fundo Nacional de Desenvolvimento da Educação e ao responsável, para ciência, informando que a presente deliberação, acompanhada do Relatório e do Voto que a fundamenta, está disponível para a consulta no endereço www.tcu.gov.br/acordaos, além de esclarecer que, caso requerido, o TCU poderá fornecer sem custos as correspondentes cópias, de forma impressa."
6.	O Ministério Público junto a este Tribunal, representado pelo Subprocurador-Geral Paulo Soares Bugarin, concordou com o encaminhamento sugerido pela unidade técnica de julgar as contas irregulares do ex-prefeito, conforme Parecer acostado à peça 27.
	É o Relatório.

Daniel Queiroga Gomes, OAB/PE 34.962; José Augusto Obice Costa Estrela Duarte, OAB/PE 38.156; Antônio Eduardo de França Ferraz, OAB/PE 16.101; Waldemar de Andrada Ignácio de Oliveira, OAB/PE 16.105; André Luiz Pereira de Azevedo, OAB/PE 26.099; Ricardo de Albuquerque do Rego Barros Neto, OAB/PE 30.937; e Rafael Santos Catão, OAB/PE 32.180.

Subprocurador-Geral Paulo Soares Bugarin.

TOMADA DE CONTAS ESPECIAL. FUNDO NACIONAL DE DESENVOLVIMENTO DA EDUCAÇÃO - FNDE. PROGRAMA NACIONAL DE ALIMENTAÇÃO ESCOLAR - PNAE. EXERCÍCIO DE 2011. OMISSÃO NO DEVER DE PRESTAR CONTAS. PRESTAÇÃO DE CONTAS APRESENTADA INTEMPESTIVAMENTE. AUSÊNCIA DE DOCUMENTAÇÃO COMPROBATÓRIA. CITAÇÃO. REJEIÇÃO DA DEFESA APRESENTADA PELO EX-PREFEITO. IRREGULARIDADE DAS CONTAS. DÉBITO. MULTA.

TOMADA DE CONTAS ESPECIAL (TCE)

Secretaria do TCU no Estado de Alagoas e Secretaria de Controle Externo de Tomada de Contas Especial.

Em exame a Tomada de Contas Especial instaurada pelo Fundo Nacional de Desenvolvimento da Educação - FNDE contra o ex-prefeito de Inajá/PE, Sr. Airon Timóteo Cavalcante (gestão 2009-2012) , em face da omissão no dever de prestar contas dos recursos repassados ao município com base no Programa Nacional de Alimentação Escolar - PNAE, exercício de 2011.
2.	Para a execução do Programa naquele ano foi repassado o montante total de R$ 217.560,00. A prestação de contas deveria ser apresentada ao Conselho de Alimentação Escolar - CAE até 15/2/2012, e este deveria enviar o parecer conclusivo ao FNDE até 31/3/2012, conforme dispõe o art. 34, caput e § 5º, da Resolução CD/FNDE 38, de 16/7/2009. 
3.	Importante ressaltar que, à época do prazo derradeiro para prestar contas, em razão da implantação do Sistema de Gestão de Prestação de Contas - SIGPC, o FNDE, por meio da Resolução CD/FNDE 5/2013, em caráter excepcional, estendeu até 30/4/2013 o prazo para que as prestações de contas relativas aos exercícios de 2011 e 2012 fossem apresentadas, via sistema. 
4.	O Tomador de Contas, mediante o Relatório 87/2016 (peça 1, p. 60-64) , concluiu pela existência de dano ao erário no valor integral repassado ao município, imputando a responsabilidade ao ex-prefeito, afastando a responsabilidade do sucessor, em vista de ele ter apresentado cópia de representação criminal movida pelo município em face de seu antecessor.
5.	A Secretaria Federal de Controle Interno certificou a irregularidade das contas (peça 1, p. 5-8) e a autoridade ministerial tomou conhecimento dessa conclusão (peça 1, p. 12) .
6.	Neste Tribunal, a antiga Secex-AL, atual Secretaria do TCU no Estado de Alagoas - Sec-AL, também entendeu que a responsabilidade deveria ser atribuída apenas ao ex-prefeito Airon Timóteo Cavalcante, em consonância com a Súmula TCU 230, visto que o prefeito sucessor adotou as medidas cabíveis para responsabilização do antecessor. Foi proposta, portanto, a citação do ex-prefeito para que recolhesse o débito quantificado nos autos e/ou apresentasse alegações de defesa quanto à não comprovação da boa e regular aplicação dos recursos recebidos do PNAE/2011, em razão da omissão no dever de prestar contas (peças 6 e 10) .
7.	O Sr. Airon Timóteo Cavalcante ofereceu defesa à peça 9, afirmando ter encaminhado a prestação de contas em meio físico ao FNDE em 2015. Entretanto, a partir de 1º/1/2012, o Fundo passou a recebê-las apenas por meio do SIGPC, não mais fisicamente, alargando, inclusive, o prazo para apresentação, conforme explicado no item 3 retro. A SecexTCE verificou que, em consulta ao SIGPC, a prestação de contas foi enviada ao Sistema pelo Sr. Adilson Timóteo Cavalcante (prefeito atual) , irmão do Sr. Airon Timóteo Cavalcante, somente em 6/2/2019.
8.	Diante disso, em atendimento ao disposto no Acórdão 1580/2008-TCU-Primeira Câmara, de relatoria do Min. Vital do Rêgo, e na IN TCU 76/2012, propôs a SecexTCE diligência ao FNDE para que encaminhasse nota técnica relativa à prestação de contas intempestiva. Autorizada por mim por meio de despacho acostado à peça 15, foi realizada mediante o Ofício 10068/2019-TCU/Secex-TCE, de 7/11/2019 (peça 17) . 
9.	O FNDE apresentou a Nota Técnica 141/2019 acerca da análise da documentação recebida, concluindo pela não aprovação da prestação de contas, em face da ausência na documentação do Parecer Conclusivo do Conselho de Alimentação Escolar - CAE.
10.	Manifesto-me, desde já, de acordo com a proposta da unidade técnica e adoto suas análises, transcritas no relatório precedente, como minhas razões de decidir, sem prejuízo de tecer os comentários a seguir.
11.	A unidade especializada explica que a prestação de contas deveria ter sido apresentada ao CAE até 15/2/2013, e este deveria enviar o Parecer Conclusivo ao FNDE até 31/3/2013, o que não ocorreu no caso em análise. Afirma que, sem a emissão do documento, não se pode promover a aprovação das contas, visto que se trata de peça fundamental e integrante da avaliação do Programa (v.g. Acórdão 4811/2016-TCU-Segunda Câmara - Ministra-Relatora Ana Arraes e Acórdão 3688/2014-TCU-Segunda Câmara, de minha relatoria) .¿ 
12.	O responsável foi citado pela não comprovação da boa e regular aplicação dos recursos, em face da omissão no dever de prestar contas, ou seja, quando do envio da prestação de contas, esta deveria ser apresentada com todos os documentos exigidos pela Resolução CD/FNDE 38/2009, o que inclui o Parecer Conclusivo do CAE. Ademais, conforme consta do ofício citatório (peça 6) , o ex-prefeito foi alertado especialmente sobre esse fato. Dessa forma, entendo que a emissão da Nota Técnica do FNDE não implica alteração da situação do responsável, de forma que permanece a irregularidade da não comprovação da boa e regular aplicação dos recursos, por apresentação de documentação incompleta. Desnecessário, portanto, o encaminhamento de nova citação.
13.	Em sua defesa, o responsável alegou dificuldades na entrega da prestação de contas ao FNDE, em vista do fato de que, a partir de 2012, as contas deveriam ser apresentadas via SIGPC. Argumenta que sua gestão encerrou em 31/12/2012 e que não possuía condições de realizar novas tentativas. 
14.	Ademais, expõe que, pelo fato de o prefeito sucessor ser seu opositor político, este não encaminhou a prestação de contas com o intuito de prejudicá-lo, negando também ceder acesso ao sistema à antiga contadora do município. Não obstante, consta dos autos o ofício do FNDE à Prefeitura, datado de março de 2012, disponibilizando acesso na gestão do responsável, informando inclusive nome de usuário e senha para ingresso ao SIGPC (peça 9, p. 23) . Outrossim, verifica-se o pedido da contadora do município, em janeiro de 2014, de acesso ao SIGPC para envio das contas, porém, sem resposta (peça 9, peça 21) . Deste modo, as contas não foram apresentadas na época prevista (até 30/4/2013) , caracterizando a omissão no dever de prestar contas, motivo pelo qual foi instaurada a TCE.
15.	Ocorre que a unidade especializada aponta exame realizado pelo FNDE (Parecer 4976/2019 - peça 23) , após a apresentação da prestação de contas pelo irmão do ex-prefeito, conforme já relatado no item 7 retro, em que o Fundo procedeu à análise dos documentos insertos ao  sistema, bem como realizou consulta ao Sistema de Informações sobre Nutricionistas - SINUTRI, verificando a ocorrência das seguintes impropriedades e/ou irregularidades, além daquela já relatada da ausência de emissão do Relatório de Gestão e do Parecer Conclusivo do CAE, junto ao Sistema de Gestão de Conselhos - SIGECON:
"a) A EEx. não disponibilizou ao CAE local apropriado para reuniões, equipamentos de informática, nem recursos humanos para execução de atividades de apoio, em descumprimento ao inciso I do art. 28, da Resolução CD/FNDE nº 38/2009, ensejando ressalva; 
b) Não foi utilizado o percentual mínimo obrigatório de 30% dos recursos repassados na aquisição de gêneros alimentícios da Agricultura Familiar e/ou do Empreendedor Familiar Rural ou suas organizações, em descumprimento ao art. 18, da Resolução CD/FNDE nº 38/2009, ensejando ressalva; 
c) Não havia Nutricionista Responsável Técnico pelo Programa no ano da execução, em descumprimento ao art. 14, da Resolução CD/FNDE nº 38/2009, ensejando ressalva." 
16.	Importa ressaltar que, em recente decisão deste Tribunal (Acórdão 662/2020-TCU-Plenário, relatora Min. Ana Arraes) , entendeu-se que a ausência do Parecer do CAE na prestação de contas do PNAE não gera presunção absoluta de débito, não impedindo que a comprovação da boa e regular aplicação dos recursos se faça por meio de outros meios lícitos de prova. Dessa forma, se os documentos constantes dos autos comprovarem a correta aplicação da verba, a falta do Parecer do CAE não ensejaria, por si só, a reprovação das contas e consequente devolução dos recursos.
17.	Contudo, não é o que se constata no caso tratado nestes autos. A unidade técnica assevera que não foram apresentados relatórios exigidos pelas normas de execução do PNAE, principalmente o Relatório Anual de Gestão (Anexo IX) , além da conciliação dos valores apresentados nos documentos com os extratos bancários. Em consultas ao SIGPC também não se evidenciam documentos exigidos pela Resolução CD/FNDE 02/2012, como o relatório de cumprimento do objeto e dos benefícios alcançados, realização dos objetivos, relação de bens ou serviços e de despesas e pagamentos, entre outros. Entendo, portanto, que a documentação apresentada resta incompleta, e não demonstra fielmente a adequada execução do programa.
18.	Acerca da alegação de dificuldades em operar o SIGPC, o que inviabilizou, segundo o responsável, a tempestiva prestação de contas, compreendo que não merece prosperar. Apesar de haver problemas na implantação do sistema SIGPC em 2012, o próprio FNDE prorrogou o prazo para o envio das contas relativas aos programas federais para 30/4/2013. Assim, eventuais dificuldades alegadas não seria motivo para não disponibilizar os documentos oportunamente. A gestão do responsável findou em 2012, porém caberia a ele assegurar as condições mínimas para que o sucessor pudesse apresentar as contas, fato que não foi verificado na representação oferecida pelo referido Prefeito ao Ministério Público (peça 1, p.49) . 
19.	A prestação de contas intempestiva, além de não conter o Parecer do CAE, não reúne todos os relatórios de execução, não sendo possível constatar a adequada execução do PNAE/2011. A mera apresentação de notas fiscais e recibos de fornecedores, referentes a itens de alimentação, e cópia parcial de cheques, encaminhados de forma desconexa, sem a respectiva conciliação, com ausência da relação de pagamentos, não se revela apta a comprovar o necessário nexo de causalidade entre os recursos repassados e a realização dos objetivos do Programa. Dessa forma, não restou demonstrada a boa e regular aplicação dos recursos, mantendo-se a responsabilidade do ex-prefeito, Sr. Airon Timóteo Cavalcante.
20.	Diante da análise empreendida, considero pertinente a proposta da SecexTCE no sentido de não acolher as alegações de defesa do responsável, imputando-lhe o débito correspondente às irregularidades precitadas. 
21.	Cumpre, ademais, diante da gravidade dos fatos narrados e da reprovabilidade da conduta do ex-gestor, aplicar-lhe a multa prevista no art. 57 da Lei 8.443/1992. 
22.	Esclareço que, nos termos do que decidido mediante o Acórdão 1441/2016-TCU-Plenário (relator min. Benjamin Zymler e redator min. Walton Alencar Rodrigues) , não há óbices ao sancionamento do ex-prefeito, porquanto o prazo final para prestação de contas findou em 30/4/2013 e o ato de ordenação da citação se deu em 2017 (peça 6) , ou seja, em interregno menor que os dez anos fixados naquele decisum.
23.	Oportuno ainda autorizar o pagamento das dívidas em até 36 parcelas mensais e consecutivas, caso solicitado, e a respectiva cobrança judicial, se necessária, bem como encaminhar cópia do Acórdão que vier a ser proferido à Procuradoria da República no Estado de Pernambuco, com fundamento no art. 16, § 3º, da Lei 8.443/1992 c/c o art. 209, § 7º, do Regimento Interno/TCU. 
	Pelo exposto, acompanho os pareceres emitidos nos autos e voto por que seja adotada a deliberação que ora submeto a este Colegiado.
TCU, Sala das Sessões, em 10 de novembro de 2020.
MARCOS BEMQUERER COSTA
Relator